【裁判字號】    92,訴,1451
【裁判日期】    920828
【裁判案由】    偽造有價證券等
【裁判全文】
臺灣板橋地方法院刑事判決                        九十二年度訴字第一四五一號
    公  訴  人  臺灣板橋地方法院檢察署檢察官
    被      告  丙○○
                己○○
    共      同
    指定辯護人  乙○公設辯護人彭宏東
右列被告因偽造有價證券等案件，經檢察官提起公訴（九十一年度偵字第一一四九七
號、一一四九八號），乙○判決如左：
    主  文
丙○○共同意圖供行使之用，而偽造有價證券，處有期徒刑伍年。偽造之「李文光」
之駕駛執照壹張、如附表所示之本票貳拾伍張（含偽造之「戊○○」署押貳拾伍枚及
偽造之「戊○○」印文伍拾枚）、偽刻戊○○之印章壹顆均沒收。
己○○共同意圖供行使之用，而偽造有價證券，處有期徒刑壹年捌月。如附表所示之
本票貳拾伍張（含偽造之「戊○○」署押貳拾伍枚及偽造之「戊○○」印文伍拾枚）
、偽刻之戊○○之印章壹顆均沒收。
    事  實
一、丙○○於(1)民國八十三年間因犯詐欺案件，經臺灣臺北地方法院以八十六年度自
    緝字第三三號判決判處有期徒刑五年，經臺灣高等法院以八十六年度上易字第八
    三二六號判決駁回上訴確定；(2)八十三年間因犯重利罪案件，經臺灣台北地方法
    院以八十三年度易字第五六二九號判決判處有期徒刑三月，經臺灣高等法院以八
    十六年度上易緝字第一號判決撤銷原判，改判有期徒刑一年六月，經最高法院八
    十七年度台上字第五二六號駁回上訴確定；(1)與(2)部分經檢察官聲請定執行刑，
    應執行有期徒刑六年。於八十七年三月十日入監執行，依檢察官指揮書執畢日期
    為九十二年八月十二日。(3)八十三年間因犯恐嚇、妨害自由案件，經臺灣新竹地
    方法院以八十三年度易字第二六一三號判決判處有期徒刑四月，經臺灣高等法院
    以八十三年度上易字第六八八三號判決撤銷原判，妨害自由部分分別判處有期徒
    刑四月、三月確定；(4)八十六年間因犯詐欺案件，經臺灣花蓮地方法院以八十六
    年度自緝字第四號判決判處有期徒刑三年十月，經臺灣高等法院花蓮分院以八十
    七年度上易字第三○○號判決駁回上訴確定；(3)與(4)部分經檢察官聲請定執行刑
    為有期徒刑四年一月。依檢察官指揮書，應自九十二年八月十三日接續執行，指
    揮書執畢日期為九十二年三月十二日，於九十一年六月十九日假釋交付保護管束
    （保護管束期滿日期為九十五年十一月六日，本件不構成累犯）。己○○於八十
    三年間因犯詐欺案件，經臺灣臺北地方法院以八十三年度自字第七六三號判決判
    處有期徒刑一年，經臺灣高等法院以八十四年度上易字第三八三二號判決駁回上
    訴確定，於八十六年一月三十日送監執行，於八十七年一月一日縮刑期滿執行完
    畢（本件亦不構成累犯）。
二、丙○○於民國八十三年底某日，因遭法院通緝，適見某不詳姓名年籍之成年男子
    ，在報紙登刊偽造證件之廣告，遂與該男子聯絡，並在約定之某地交付自己照片
    二張、堂兄李文光之戶籍資料與該不詳姓名年籍之成年人偽造李文光之駕駛執照
    與身分證，並以新台幣（下同）三萬元作為報酬，而與該不詳姓名年籍之成年男
    子，共同基於犯意之聯絡，由該男子依據李文光之戶籍資料並貼上丙○○之照片
    而偽造李文光之駕駛執照與身分證。而丙○○基於行使偽造特種文書之概括犯意
    ，持偽造之李文光駕駛執照、身分證向甲○○（原名王喜準）表示其為李文光，
    足以生損害於李文光及交通、戶政主管機關對駕駛執照與身分證管理之正確性。
三、丙○○與己○○係同居之事實上夫妻關係。丙○○與己○○共同基於行使偽造準
    私文書及意圖為自己不法所有之犯意聯絡，由丙○○冒用李文光名義，己○○冒
    用戊○○（戊○○本人所涉偽造有價證券、詐欺罪嫌，經檢察官為不起訴處分。
    ）名義，並對外表示二人為夫妻關係，經由不知情之甲○○介紹丙○○、己○○
    分別以李文光、戊○○之名義參加由丁○○擔任會首所召集之三萬元互助會（以
    下以Ａ會簡稱之，該會含會首共四十會，每月於十五日開標乙次，自八十四年十
    二月三十日起至八十八年二月十五日止，在臺北市○○○路三百十一號丁○○經
    營之公司開標），各參加一會。於八十五年一月十五日即Ａ會之會員第一會開標
    日，己○○在丙○○、甲○○陪同下，親抵丁○○在臺北市○○○路之公司，己○○未經戊○○同意竟以戊○○名義，親自當場書寫標單「戊○○九千六百元」
    ，而偽造依習慣或特約，足以表示該標單上所書姓名者，以該金額為標息，投標
    該互助會之準私文書，並以之參加競標，進而行使偽造私文書，終以九千六百元
    高價標得三萬元之互助會，得標標單業經丁○○丟棄，足以生損害於戊○○、丁○○。丁○○嗣後發現該互助會標金過高，遂要求丙○○、己○○應簽發本票作
    為為死會會款之擔保，丙○○與己○○遂基於偽造有價證券之共同犯意聯絡，在
    不詳時間、地點，未經戊○○授權，由丙○○偽刻戊○○印章一枚，並意圖供行
    使之用，由丙○○冒用戊○○之名義簽署面額均為三萬元如附表所示之本票二十
    五紙，並盜蓋戊○○之印文於本票上，而表明戊○○簽發本票偽造有價證券，之
    後於八十五年一月十八日，丙○○由甲○○陪同下親至丁○○位於臺北縣蘆洲市
    ○○街三十二巷五十七弄二十四號三樓之住處領取標會金，領取標會金之同時，
    由丙○○提出偽造之李文光駕駛執照之影本與上開偽造之本票二十五紙親交丁○○，而行使偽造有價證券，致丁○○陷於錯誤，交付「戊○○」之標會金共七十
    六萬四千四百元予丙○○。丙○○復承前之行使偽造準私文書及意圖為自己不法
    所有之概括犯意，又於八十五年八月十五日，未得李文光之同意，冒用李文光名
    義，填寫「李文光一萬元」之標單，而偽造依習慣或特約，足以表示該標單上所
    書姓名者，以該金額為標息，投標該互助會之準私文書，並以之參加競標，進而
    行使偽造準私文書，終以一萬元，標得三萬元互助會（得標標單業經丁○○丟棄
    ），亦致丁○○陷於錯誤，如期交付標會金共八十四萬元予丙○○，足以生損害
    於李文光、丁○○。
四、丙○○復承同前之行使偽造準私文書及意圖為自己不法所有之概括犯意，於八十
    五年三月間，冒用李文光、戊○○名義，並且另捏造林增芳之名義參加丁○○另
    行招募之一萬元之互助會（以下以Ｂ會稱之，該會含會首共三十一會，每月十日
    開標乙次，自八十五年三月十日起至八十七年八月十日止，在臺北縣蘆洲市○○
    街三十二巷五十七弄二十四號三樓丁○○住處開標）各乙會，而丙○○佯稱戊○○為其配偶，林增芳為其友人，並於八十五年二月十八日繳納Ａ會之會款，騙取
    丁○○之信任，致丁○○誤信，遂同意丙○○參加Ｂ互助會，而丙○○分別於八
    十五年五月十日標單填寫「李文光三千元」、八十五年七月十日填寫「林增芳三
    千元」標單、八十五年八月十日填寫「戊○○三千元」（以上得標標單業經丁○○丟棄），偽造依習慣或特約，足以表示該標單上所書姓名者，以該金額為標息
    ，投標該互助會之準私文書，並以之參加競標，進而行使偽造準私文書，分別得
    標，均致丁○○陷於錯誤，依序如期交付標會金二十一萬五千元、標會金二十二
    萬一千元、標會金二十二萬四千元予丙○○，均足致生損害於丁○○、戊○○、
    李文光與林增芳。丙○○向丁○○共詐得標會金共計二百二十六萬四千四百元，
    但除己○○三萬元標會金外，餘會標會金均未簽發本票為擔保。丙○○與己○○
    並自八十五年九月間起，拒繳三萬元與一萬元之各死會會款，而經丁○○催討，
    丙○○給付一張二十三萬餘元之支票抵償債務，丙○○離去後，丁○○發現丙○○遺失之其上貼有丙○○照片之李文光駕駛執照，然而上開支票屆期提示仍遭退
    票，丙○○、己○○二人音訊全無，丁○○催討無門，始知受騙。嗣於八十七年
    五月二十六日丁○○在臺灣板橋地方法院審理八十六年度自字第四九九號丙○○
    自訴甲○○涉侵占案出庭為證，始悉上情。
五、案經被害人丁○○訴請臺灣板橋地方法院檢察署檢察官偵查起訴。
    理  由
壹、有罪部分：
一、被告丙○○偽造及行使特種文書部分：訊據被告丙○○固不否認提供李文光之身
    分資料及本人之照片二張，以三萬元之代價委請年籍不詳之男子偽造李文光之身
    分證及駕駛執照，惟辯稱：其僅有使用偽造駕駛執照，沒有使用身分證云云。然
    查，被告丙○○曾向甲○○、丁○○出示偽造之李文光之身分證、駕駛執照之正
    本及影本，以向他人謊稱其為李文光，並以李文光之名義參加丁○○招募之互助
    會，藉此隱匿其真正身分，並躲避警方之追緝等情，業據告訴人於偵查及乙○審
    理中指述歷歷，並據證人甲○○於偵查中證述「丁○○說標到會要拿身分證件去
    領標會錢，而李文光（此係指丙○○）就用駕照影本交給丁○○」、「被告丙○○拿身分證及駕照都是李文光，我以為他是李文光」（請見臺灣板橋地方法院檢
    察署九十年度偵字第四一四三號第八十三頁第三行、第四行，第一零七頁最後三
    行至最後二行），復有偽造之駕駛執照影本在卷可資佐憑，並有交通部公路局臺
    北區監理所九十年六月二十八日九○北監二字第九○一五八二三號函在卷可按。
    是以被告與年籍不詳之男子共同偽造李文光之身分證及駕駛執照，並向不特定人
    出示證件加以行使等情，堪予認定。
二、被告丙○○詐欺、偽造有價證券、偽造私文書部分：被告丙○○矢口否認有何偽
    造戊○○標單、本票、詐欺取財等犯行，辯稱：Ａ會部分八十五年一月十五日標
    會當天己○○沒有去，係伊及一位「阿婆」、甲○○與真正之戊○○四人去，標
    單是伊寫的，但經戊○○本人同意，戊○○同意伊簽發本票，且印章係戊○○交
    付的，嗣後戊○○將該會轉讓與伊，該會確實有領走七十六萬四千四百元，Ａ會
    冒用李文光名義之互助會伊沒有得標，且戊○○之名義所標之互助會係第六會，
    不是第一會。Ｂ會部份，伊雖未得李文光之同意參加互助會，然因戊○○、林增
    芳積欠伊債務，經戊○○、林增芳授權伊可以作任何事情，戊○○並開空白同意
    書給伊，伊可以用戊○○名義包括開戶、跟會、開本票，伊以李文光、戊○○、
    林增芳之名義參加之一萬元互助會，確實均已得標，並領取會款，但是有將五十
    萬元以甲○○名義購買一台車，囑咐甲○○以該車給付伊積欠之互助會會款，伊
    沒有詐欺意圖云云。惟查，被告丙○○佯稱伊為李文光，戊○○為伊配偶，並以
    李文光、戊○○之名義參加丁○○籌募之Ａ互助會，並於八十五年一月十五日該
    互助會首次開標之日，丙○○協同己○○，分別自稱李文光、戊○○前往丁○○
    位於臺北市○○○路三百十一號之公司營運處標會，而己○○親自書寫「戊○○
    九千元」之標單參予競標，以最高標得標，而八十五年一月十八日被告丙○○與
    證人甲○○一同至告訴人住處領取互助會會款，被告丙○○於領取會款時，交付
    以戊○○名義簽發之本票二十五張等情，業據告訴人指述綦詳，並核與證人甲○○於偵查中證稱「我與一位『阿婆』、李文光、庭上之己○○約在三重，再去臺
    北市○○○路標會，當時是己○○標到，我當時不知道己○○之姓名，看到會單
    是寫戊○○，而與我們同去標會之人係庭上之己○○，會員名單及標單均係寫戊○○，要拿標金時只有我與李文光一起去告訴人蘆洲家裡拿錢。」（請見上開偵
    卷第一百零七頁最後一行至該頁背面第六行）、審理中結證證稱「告訴人招募之
    三萬元之互助會，於八十五年一月十五日開標時，我和丙○○、『阿婆』、『戊○○』即庭上所見之被告己○○有去標會」、「嗣後取會款時，自稱戊○○之人
    沒有去，是我跟被告丙○○去而已，當時丙○○有拿本票給告訴人，還有拿駕照
    給告訴人看」（請見乙○九十二年七月十四日訊問筆錄第三頁第八行至第九行、
    第十六行至十七行）、證人李阿香於審理中結證證稱「告訴人招募之互助會於八
    十五年一月十五日開標之時，被告己○○有去標會，當時己○○標金九千六百元
    ，我覺得標金太高了，有特別注意看」（請見乙○九十二年七月二日訊問筆錄第
    九頁第十四行至第十六行）相符。查，被告丙○○自訴證人甲○○侵占一案，已
    經乙○判決無罪確定，有乙○八十六年度自字第四九九號判決附卷可憑，是被告
    丙○○與證人甲○○雖曾發生嫌隙，然證人甲○○與被告己○○並無恩怨，是證
    人甲○○不至於因對被告丙○○心生不滿遂故意誣陷被告己○○，而因此承擔偽
    證罪之責任；又證人李阿香與被告丙○○、己○○素無怨隙，應無虛偽陳述之理
    ，是以上開證人之陳述應堪採信，足證被告丙○○與被告己○○分別冒用李文光
    、戊○○之名義參加告訴人召集之Ａ互助會，並於八十五年一月十五日首次標會
    時，一同至告訴人公司處標會，並以戊○○名義寫下標單，於同年月十八日被告
    丙○○與證人甲○○至告訴人住處領取標金等情無訛。再查，戊○○本人並不認
    識被告丙○○、己○○、告訴人，且未將身分證交予被告丙○○，亦未參加告訴
    人之互助會，而系爭本票亦非伊簽發，本票上之印章亦非伊所有，伊之身分證曾
    經遺失過等情，業據戊○○於另案偵查中陳述明確（請見臺灣板橋地方法院檢察
    署九十一年度偵字第一八四五八號九十一年九月三十日訊問筆錄），並有該署九
    十一年度偵字第一八四五八號不起訴處分書乙份附卷足查。而告訴人於上開偵查
    庭中亦指稱從未見過戊○○本人，復經乙○當庭提示戊○○本人之照片，而證人
    李阿香、甲○○亦證稱八十五年一月十五日標會之人並非戊○○，而係被告己○○，戊○○之陳述核與告訴人指述、證人甲○○、李阿香證述相符，益證被告丙○○辯稱戊○○本人親自標會乙節不應採信。而被告丙○○為擔保死會之債務，
    未經被告戊○○同意，竟偽刻戊○○之印章，並冒用戊○○之名義於如附表所示
    之二十五張本票之發票人欄偽造戊○○署押及盜蓋上開印章，並將二十五張本票
    交付告訴人收執，其意圖供行使之用而偽造有價證券並加以行使之犯行洵堪認定
    ；被告丙○○雖曾提出蓋有戊○○印文之空白同意書欲證明戊○○授權伊參加互
    助會等相關事宜，惟該空白同意書上之印文與本票上之印文相同，戊○○本人已
    於前開偵查案件中表明該印章非為本人所有，是以該空白同意書之真正性容有疑
    問，又上開同意書縱屬真正，然其內容為空白，均未提及授權被告丙○○得以其
    名義參予互助會以及簽發本票等行為，未能認定被告丙○○以戊○○名義參與互
    助會之相關行為已得本人授權。此外，並有互助會單二份與戊○○名義簽發之本
    票共二十五紙附卷足憑，益徵被告丙○○與被告己○○共同冒名標得互助會與偽
    造本票無疑。而告訴人之Ａ互助會，被告丙○○、己○○於八十五年一月十五日
    首次標會之日以戊○○名義得標，而於同年八月十五日再以李文光名義以一萬元
    標息得標，分別取得會款七十六萬四千四百元、八十四萬元等情，已據告訴人指
    陳明確，核與證人甲○○所述相符，復有互助會會單足資佐證，亦堪採信，是被
    告丙○○辯稱Ａ互助會尚有一會未取得標金一詞，顯係卸責之詞，要無足取。再
    者，被告丙○○復未經李文光、戊○○之同意而冒用李文光、戊○○之名義參加
    告訴人籌組之Ｂ互助會，甚至捏造林增芳名義參加該互助會，分別於八十五年五
    月十日、同年七月十日、同年八月十日，偽填「李文光三千元」、「林增芳三千
    元」、「戊○○三千元」之標單參予競標而得標，而陸續取得標金二十一萬五千
    元、二十二萬一千元、二十二萬四千元等情，業據告訴人指述在卷，復為被告丙○○所不爭，並有會單在卷為證。而被告丙○○陳稱已得林增芳、戊○○之授權
    而參與互助會云云，然查無任何證據以實其說，其於偵查中自承根本不認識林增
    芳（請見臺灣彰化地方法院檢察署九十年度偵字第五六九○號九十年八月三十日
    訊問筆錄），職是被告丙○○不認識林增芳，又何以得到授權並借用林增芳名義
    參加互助會，而被告丙○○並未得到戊○○之授權，業如前述，不再贅言，是以
    被告未經李文光、林增芳、戊○○之同意，而填寫標單，偽造依習慣或特約，足
    以表示該標單上所書姓名者，以該金額為標息，投標該互助會之準私文書，並以
    之參加競標，進而行使偽造準私文書之犯行亦堪認定。再查，被告丙○○自承因
    犯詐欺、重利等案件，遭法院通緝，遂偽造李文光之身分證件隱匿而躲避警方查
    緝，是以被告丙○○明知隨時有遭警方通緝到案，甚至可能因不斷逃匿而依法羈
    押，然而仍故意冒用李文光、戊○○、甚至不認識之林增芳之名義參加告訴人之
    互助會，提供不實身分資料，導致日後告訴人追索債務苦尋無門，並於短期間內
    即八十五年一月十五日、同年五月十日、同年七月十日、同年八月十日、同年八
    月十五日將所有之互助會標下，領得互助會標會金，並於八十五年九月份即停止
    繳納會款，其不法詐欺意圖至為灼然；而被告丙○○、己○○為清償互助會之債
    務所交付告訴人之支票（黃國智為發票人，票面金額為二十三萬一千一百元，發
    票日為八十五年九月二十一日，付款人為台北銀行台中分行）一張，該支票經提
    示後亦無法兌現，有告訴人之指述及支票影本在卷可按，足徵被告丙○○於八十
    五年九月份已無清償能力，其於八十五年七月十日、八月十日、八月十五日連續
    標得互助會標金，何以於一個月後立即無清償能力，被告丙○○不法所有之意圖
    彰彰昭顯；被告丙○○固不否認交付於告訴人之前揭支票不獲兌現，惟辯稱伊用
    伊之名義幫朋友簽六合彩，該支票是用來支付六合彩之賭金，不是會款，後來支
    票不獲兌現，伊也找不到那位朋友云云，是縱然該支票非係支付互助會之會款，
    而係賭金，然被告以自己之名義下注，自應負擔支付賭資之義務，其交付賭金之
    支票亦不獲兌現，仍足資證明被告丙○○於八十五年九月間已無任何資力清償任
    何債務。又查，被告丙○○辯稱其無詐欺意圖，並有購買一台車牌號碼為ＦＫ－
    ０７０９之汽車，登記在證人甲○○名下，價值約五、六十萬元，約定如被告丙○○不能繼續繳納互助會會款，證人甲○○經將上開車輛變賣代為清償互助會之
    債務云云。然查，證人甲○○固不否認被告丙○○曾購買上開車輛登記在伊名下
    ，被告丙○○並表示如無法繳納會款時，同意伊以該車輛出售所得之款項繳納會
    款，嗣被告丙○○未依約繳納互助會會款，因被告丙○○尚積欠案外人王瑞秋二
    千餘萬元之債務，而王瑞秋復積欠案外人陳貴霖十餘萬元，是以陳貴霖估價該車
    值二十餘萬元，以王瑞秋積欠陳貴霖之十幾萬元債務扣抵被告丙○○積欠王瑞秋
    之債務後，將該車過戶給陳貴霖，陳貴霖再交付約十萬元予證人甲○○，有乙○
    八十六年度自字第四九九號判決附卷可稽，並經乙○調上開卷宗核閱屬實，是以
    被告丙○○除積欠告訴人之互助會會款外，尚積欠案外人王瑞秋二千多萬元之債
    務（王瑞秋自訴被告丙○○詐欺一案，經臺灣高等法院八十六年度上易字第八三
    二六號判決判處被告丙○○有期徒刑五年確定，請參見卷附之臺灣臺北地方法院
    八十六年度自緝字第三三號判決、臺灣高等法院八十六年度上易字第八三二六號
    判決），其負債累累，財務狀況極端惡劣，積欠告訴人二百多萬元之會款，僅以
    約五十萬元之汽車交付證人甲○○變賣用以清償債務，顯不足清償債務，職是被
    告丙○○於參加互助會之際，即無清償能力，又冒用他人名義參加告訴人之互助
    會，其詐欺犯行堪予認定。
三、被告己○○部分：
訊據被告己○○矢口否認有何冒用戊○○身分參加告訴人之互助會、冒用戊○○
    名義書寫標單得標等情事，辯稱：伊不認識告訴人，伊未參加告訴人招募之互助
    會，八十五年一月十五日亦沒有親自去標會，告訴人與證人李阿香、甲○○應係
    誤認云云。惟查，右揭事實，業經告訴人指訴甚詳，復經證人甲○○、李阿香證
    稱屬實，已述明如前，而戊○○本人確實未參加互助會復未前往標會等情，甚為
    明確，被告己○○前揭所辯，不足採信，其於八十三年間與被告丙○○共同詐欺
    王瑞秋之案件，經臺灣臺北地方法院以八十三年度自字第七六三號判決判處有期
    徒刑一年，經臺灣高等法院駁回上訴確定，未到案執行，經臺灣臺北地方法院檢
    察署執行檢察官發布通緝，於八十六年二月十一日始緝獲入監執行，有臺灣臺北
    地方法院八十六年度自緝字第三三號判決、臺灣高等法院八十六年度上易字第八
    三二六號判決、臺灣高等法院被告全國前案紀錄表、臺灣板橋地方法院法務部在
    監在押資料表各一份附卷可參，其財務狀況不佳，於通緝期間與被告丙○○未經
    戊○○之同意，共同冒用戊○○之名義參加告訴人招募之互助會，並於八十五年
    一月十五日假冒戊○○本人標會，並於會標單上填寫「戊○○九千元」偽造署押
    暨偽造私文書並加以行使而得標，並推由丙○○偽刻戊○○之印章，並於如附表
    所示之二十五張本票上之發票人欄上偽造戊○○署押及印文，進而偽造有價證券
    ，並持之向告訴人行使且收取互助會會款七十六萬四千四百元，嗣後逃匿無蹤，
    告訴人因身分認知錯誤而無法尋獲被告二人受償債務，直至被告丙○○自訴甲○○侵占一案，告訴人到庭作證，始知被告丙○○、己○○之真實身分，至為明確
    ，被告己○○與被告丙○○共同詐欺、行使偽造準私文書、偽造有價證券並行使
    之犯行，應堪認定。
四、(1)核被告丙○○就事實欄二部分所為係犯刑法第二百十六條、第二百十二條行使
    偽造特種文書罪。被告丙○○偽造特種文書之低度行為，應為行使偽造特種文書
    之高度行為所吸收，不另論罪。被告丙○○與不詳年籍之成年男子間有犯意聯絡
    行為分擔，應論以共同正犯。(2)按互助會之標單上記載會員之投標金額及投標人
    署押姓名，係表示一定用意之證明，依刑法第二百二十條第一項規定，應以私文
    書論；又按行使偽造有價證券，以取得票面價值之對價，固不另論詐欺罪，但如
    以偽造之有價證券供作擔保或作為新債清償而取得款項，其取得款項之行為，乃
    係行使偽造有價證券以外之另一行為，二者有方法結果關係，應論以牽連犯，最
    高法院著有八十六年度臺上字第四六一０號判決可資參照。就事實欄三部分，被
    告丙○○連續冒用李文光、戊○○之名義參加互助會，並出示偽造之李文光駕駛
    執照影本使告訴人誤認其身分，並偽填標單得標，詐騙會首得取互助會會款，並
    偽造有價證券即本票二十五張交由告訴人收執，以作為會款債務之擔保，核其所
    為係犯刑法第二百十六條、第二百十二條行使偽造特種文書罪、同法第二百十六
    條、第二百二十條第一項、第二百十條之行使偽造準私文書罪、同法第三百三十
    九條第一項之詐欺取財罪、同法第二百零一條第一項意圖供行使之用偽造有價證
    券罪。其先後二次偽造李文光、戊○○之名義之署押及標金於標單上再持以行使
    ，其偽造署押係偽造標單準私文書之部分行為，應被偽造準私文書罪吸收，又其
    偽造準私文書之低度行為，應為行使之高度行為所吸收，應論以行使偽造準私文
    書罪。其盜刻戊○○之印章並於如附表所示之二十五張本票上偽造「戊○○」署
    名及印文，均係偽造有價證券之部分行為，應為偽造有價證券罪吸收，不另論罪
    ；又其偽造有價證券後持以行使，其行使偽造有價證券之輕度行為，亦應為偽造
    之重度行為所吸收，不另論罪。其先後偽造二十五張本票，係為達同一目的，利
    用同一機會，緊接所為之同性質行為，為接續犯，僅成立單一意圖供行使之用而
    偽造有價證券罪，公訴人認為係連續犯關係，應有誤認，附此敘明；其所犯上開
    四罪間，具有目的（詐欺取財）與手段（意圖供行使之用而偽造有價證券、行使
    偽造準私文書、行使變造特種文書）之關係，為牽連犯，應依刑法第五十五條後
    段之規定，從一重之意圖供行使之用而偽造有價證券罪處斷。被告丙○○與己○○間就偽造戊○○名義之署押及標金於標單上再持以行使，偽造有價證券後持以
    行使乙節，有犯意聯絡，行為分擔，應為共同正犯。(3)就事實欄四之部分，被告
    丙○○連續冒用李文光、林增芳、戊○○名義參加告訴人之Ｂ互助會，偽造標單
    復加以行使，詐騙告訴人而取得會款後，拒不清償債務，核其所為係犯刑法第二
    百十六條、第二百二十條第一項、第二百十條之行使偽造準私文書罪、及同法第
    三百三十九條第一項之詐欺取財罪。其先後三次偽造會員名義之署押及標金於標
    單上再持以行使，其偽造署押係偽造標單準私文書之部分行為，應被偽造準私文
    書罪吸收，又其偽造準私文書之低度行為，應為行使之高度行為所吸收，應論以
    行使偽造準私文書罪。(4)被告丙○○多次行使偽造準私文書、行使偽造特種文書
    、詐欺等犯行，時間緊接，手法相同，觸犯同一犯罪構成要件，顯係基於概括犯
    意反覆為之，各為連續犯，應以一罪論，應依法加重其刑。被告丙○○所犯連續
    行使偽造特種文書罪、連續詐欺取財罪、連續行使偽造私文書罪與偽造有價證券
    罪等罪間，有方法、結果關係，應從一重之偽造有價證券罪處斷。爰審酌被告丙○○素行不佳，屢屢觸犯詐欺犯行，犯罪之動機、目的、手段，犯罪時所受之刺
    激及其品性、生活狀況、智識程度、犯罪所生之損害，及犯罪後態度等一切情狀
    ，量處如主文所示之刑以示懲戒。(5)被告己○○冒用戊○○之名義參加告訴人之
    互助會，並佯稱戊○○使告訴人誤認其身分，並偽填標單得標，詐騙會首得取互
    助會會款，並推由被告丙○○偽造本票二十五張交由告訴人收執，以作為會款債
    務之擔保，核其所為係犯刑法第二百十六條、第二百二十條第一項、第二百十條
    之行使偽造準私文書罪、同法第三百三十九條第一項之詐欺取財罪、同法第二百
    零一條第一項意圖供行使之用偽造有價證券罪。其偽造戊○○之名義之署押及標
    金於標單上再持以行使，其偽造署押係偽造標單準私文書之部分行為，應被偽造
    準私文書罪吸收，又其偽造準私文書之低度行為，應為行使之高度行為所吸收，
    應論以行使偽造準私文書罪。其與被告丙○○共同謀議偽造有價證券，由被告丙○○盜刻戊○○之印章並於如附表所示之二十五張本票上偽造「戊○○」署名及
    印文，均係偽造有價證券之部分行為，應為偽造有價證券罪吸收，不另論罪；又
    其偽造有價證券後持以行使，其行使偽造有價證券之輕度行為，亦應為偽造之重
    度行為所吸收，不另論罪。其先後偽造二十五張本票，為接續犯，非係連續犯；
    其所犯上開三罪間，具有目的（詐欺取財）與手段（意圖供行使之用而偽造有價
    證券、行使偽造準私文書）之關係，為牽連犯，應依刑法第五十五條後段之規定
    ，從一重之意圖供行使之用而偽造有價證券罪處斷。其與被告丙○○就該部分有
    犯意聯絡及行為分擔，應論以共同正犯。被告己○○與被告丙○○同居多年，並
    育有一子，經濟依賴被告丙○○而盲從之，致罹刑章，情輕法重，堪予憫恕，雖
    科以法定最低刑度之刑，猶嫌過重，爰依刑法第五十九條規定，減輕其刑。爰審
    酌被告素行、犯罪之動機、目的、手段，犯罪時所受之刺激及其品性、生活狀況
    、智識程度、犯罪所生之損害，及犯罪後態度等一切情狀，量處如主文所示之刑
    以資懲處。
五、偽造之李文光駕駛執照係被告丙○○所有供犯罪所用之物，應依刑法第三十八條
    第一項第二款規定沒收之。而偽造之李文光之身分證遭被告丙○○丟棄，業已滅
    失，經被告丙○○陳明在卷，不為沒收之諭知。如附表所示之二十五張本票，均
    為偽造之有價證券，已如上述，不問屬於犯人與否，爰依刑法第二百零五條之規
    定宣告沒收。而前揭本票含偽造之「戊○○」署押二十五枚及偽造之「戊○○」
    印文五十枚，已依同法第二百零五條規定一併沒收，不再援引同法第二百十九條
    規定沒收之。而被告丙○○偽刻之戊○○印章一枚，雖未扣案，亦無證據證明尚
    未滅失，應依刑法第二百十九條規定沒收之。被告丙○○連續冒用李文光、戊○○、林增芳等名義投標時所偽造之標單，被告己○○冒用戊○○名義偽造之標單
    ，均未扣案，依社會常情，開標後會首多將標單丟棄，鮮有保留標單者，既乏積
    極證據證明冒名之標單尚存在，被告於標單上偽造之署押，爰不再宣告沒收，附
    此敘明。
貳、不另為無罪之諭知：
一、公訴意旨略以：被告己○○與被告丙○○共同基於行使偽造私文書及意圖為自己
    不法所有之概括犯意聯絡，共同冒用李文光之名義參加告訴人所召集之Ａ互助會
    ，並於八十五年八月十五日以「李文光一萬元」標單得標，得取標金八十四萬元
    。復冒用李文光、戊○○名義並且另捏造林增芳之名義參加丁○○另行招募之Ｂ
    互助會，丙○○各以李文光名義於八十五年五月十日得標、以林增芳名義於八十
    五年七月十日得標、以戊○○名義於八十五年八月十日得標，標單均填寫李文光
    、戊○○、林增芳之名義（以上得標標單業經丁○○丟棄），均致丁○○陷於錯
    誤，依序如期交付標會金二十一萬五千元、標會金二十二萬一千元、標會金二十
    二萬四千元予丙○○。因認被告己○○涉及刑法第三百三十九條第一項之罪、刑
    法第二百十六條、第二百十條行使偽造私文書罪嫌云云。
二、按犯罪事實應依證據認定之，無證據不得推定其犯罪事實。又不能證明被告犯罪
    者，應諭知無罪之判決。刑事訴訟法第一百五十四條及第三百零一條第一項分別
    定有明文。次按認定犯罪事實應憑積極證據，倘積極證據不足以為不利於被告事
    實之認定時，即應為有利被告之認定，更不必有何有利之證據，最高法院三十年
    上字第八一六號判例意旨參照。又所謂「積極證據足以為不利於被告事實之認定
    」者，係指據為訴訟上證明之全盤證據資料，在客觀上已達於通常一般之人均不
    致有所懷疑，而得確信被告確曾犯罪之程度，若未達到此一程度，而有合理之懷
    疑存在，即無從為被告有罪之確信時，自應為被告無罪之判決（參照最高法院七
    十六年台上字第四九八六號判例意旨）。
三、訊據被告己○○矢口否認前揭犯行，辯稱其不根本認識告訴人，沒有參與告訴人
    招募之互助會，沒有去標會等語。經查，被告己○○冒用戊○○之名義參與告訴
    人籌組之Ａ互助會，於八十五年一月十五日首次標會之日親自前往告訴人之公司
    標會，並以戊○○名義標得互助會會金一事，已認定如前。而被告丙○○與被告
    己○○雖為事實上夫妻關係，然非謂被告己○○知悉被告丙○○所有行為並參與
    其中，查，告訴人所招募之Ａ互助會，被告丙○○尚以李文光之名義參與一會，
    並於八十五年八月十五日得標領取標會金，而告訴人另行召集之Ｂ互助會，係被
    告丙○○以李文光、戊○○、林增芳之名義各參加一會，以上四會均係由被告丙○○一人前往標會、填寫會單、收取標會金、繳納部分會款，業如前述，而被告
    己○○並未參與上述行為等情，亦據告訴人供述明確，告訴人於偵查中陳稱「一
    萬元之互助會均係被告丙○○代標，因為丙○○說戊○○係伊太太，所以同意他
    代標戊○○名義之互助會」（請見臺灣板橋地方法院檢察署九十年度偵字第四一
    四三號第一百零八頁背面第二至五行）、「於八十五年一月十五日於臺北市○○○路標會之時，見過被告己○○一次，第二次即是在臺灣臺北地方法院（告訴人
    誤述，應係乙○）開庭之際，因朋友知道己○○在臺灣臺北地方法院開庭，帶我
    去找己○○要死會會錢，而己○○罵我瘋子」（請參見上揭偵卷第九十九頁第七
    行、第八行、倒數第二行至該頁背面第一行），亦核與證人甲○○於乙○審理時
    證稱「（告訴人之Ｂ互助會部份）被告丙○○以李文光、林增芳、戊○○名義參
    加三會，........，會款有時託託我去繳納，有時被告丙○○自己去付錢」之證
    詞（請見乙○九十二年七月十四日之訊問筆錄第四頁第五行、第十至十一行）相
    符，職故，被告丙○○冒用李文光名義參加告訴人之Ａ互助會，復偽以李文光、
    戊○○、林增芳之名義參加告訴人之Ｂ互助會，並偽造標單復加以行使，詐騙告
    訴人標金乙節，並無積極證據證明被告己○○知情，並與被告丙○○有犯意聯絡
    、行為分工，復查無其他證據足認被告己○○確有公訴人所指該部分之犯行，依
    罪疑惟輕之原則，依法應為無罪之諭知，然該部分與前開論罪部分有裁判上一罪
    之關係，故不另為無罪之諭知。
據上論斷，應依刑事訴訟法第二百九十九條第一項前段，刑法第二十八條、第二百零
一條第一項、第二百十六條、第二百十條、第二百十二條、第二百二十條、第三百三
十九條第一項、第五十五條前段、後段、第五十九條、第二百零五條、第二百十九條
，罰金罰鍰提高標準條例第一條前段，判決如主文。
本案經檢察官王正皓到庭執行職務
中      華      民    國      九十二      年    八      月  二十八    日
                                  臺灣板橋地方法院刑事第五庭
                                          法  官      絲鈺雲
右正本證明與原本無異。
如不服本判決，應於判決送達後十日內，向乙○提出上訴狀。
                                          書記官      許清秋
中      華      民      國      九十二      年    九      月    四      日
附錄本案論罪科刑法條全文
刑法第二百零一條
意圖供行使之用，而偽造、變造公債票、公司股票或其他有價證券者，處三年以上十
年以下有期徒刑，得併科三千元以下罰金。
行使偽造、變造之公債票、公司股票或其他有價證券，或意圖供行使之用，而收集或
交付於人者，處一年以上七年以下有期徒刑，得併科三千元以下罰金。
刑法第二百一十條
偽造、變造私文書，足以生損害於公眾或他人者，處五年以下有期徒刑。
刑法第二百一十二條
偽造、變造護照、旅券、免許證、特許證及關於品行、能力服務或其他相
類之證書、介紹書，足以生損害於公眾或他人者，處一年以下有期徒刑、
拘役或三百元以下罰金。
中華民國刑法第二百一十六條
行使第二百十條至第二百十五條之文書者，依偽造、變造文書或登載不實
事項或使登載不實事項之規定處斷。
中華民國刑法第三百三十九條
意圖為自己或第三人不法之所有，以詐術使人將本人或第三人之物交付者
，處五年以下有期徒刑、拘役或科或併科一千元以下罰金。
以前項方法得財產上不法之利益或使第三人得之者，亦同。前二項之未遂犯罰之。
附表：
┌──┬────┬─────┬────┬─────┬────┬─────┐
│編號│ 發票人 │ 發票日   │ 到期日 │  金額    │本票號碼│  備註    │
│    │        │          │        │（新台幣）│（ＴＨ）│          │
├──┼────┼─────┼────┼─────┼────┼─────┤
│ 1  │ 戊○○ │ 八十五年 │八十五年│  三萬元  │ 三八九 │  戊○○署│
│    │        │ 一月十八 │二月十八│          │ 二六   │  押一枚  │
│    │        │ 日       │日      │          │        │  印文二枚│
├──┼────┼─────┼────┼─────┼────┼─────┤
│ 2  │ 戊○○ │ 八十五年 │八十五年│  三萬元  │ 三八九 │  戊○○署│
│    │        │ 一月十八 │三月十八│          │ 二七   │  押一枚  │
│    │        │ 日       │日      │          │        │  印文二枚│
├──┼────┼─────┼────┼─────┼────┼─────┤
│ 3  │ 戊○○ │ 八十五年 │八十五年│  三萬元  │ 三八九 │  戊○○署│
│    │        │ 一月十八 │四月十八│          │ 二八   │  押一枚  │
│    │        │ 日       │日      │          │        │  印文二枚│
├──┼────┼─────┼────┼─────┼────┼─────┤
│ 4  │ 戊○○ │ 八十五年 │八十五年│  三萬元  │ 三八九 │  戊○○署│
│    │        │ 一月十八 │五月十八│          │ 二九   │  押一枚  │
│    │        │ 日       │日      │          │        │  印文二枚│
├──┼────┼─────┼────┼─────┼────┼─────┤
│ 5  │ 戊○○ │ 八十五年 │八十五年│  三萬元  │ 三八九 │  戊○○署│
│    │        │ 一月十八 │六月十八│          │ 三○   │  押一枚  │
│    │        │ 日       │日      │          │        │  印文二枚│
├──┼────┼─────┼────┼─────┼────┼─────┤
│ 6  │ 戊○○ │ 八十五年 │八十五年│  三萬元  │ 三八九 │  戊○○署│
│    │        │ 一月十八 │七月十八│          │ 三一   │  押一枚  │
│    │        │ 日       │日      │          │        │  印文二枚│
├──┼────┼─────┼────┼─────┼────┼─────┤
│ 7  │ 戊○○ │ 八十五年 │八十五年│  三萬元  │ 三八九 │  戊○○署│
│    │        │ 一月十八 │八月十八│          │ 三二   │  押一枚  │
│    │        │ 日       │日      │          │        │  印文二枚│
├──┼────┼─────┼────┼─────┼────┼─────┤
│ 8  │ 戊○○ │ 八十五年 │八十五年│  三萬元  │ 三八九 │  戊○○署│
│    │        │ 一月十八 │九月十八│          │ 三三   │  押一枚  │
│    │        │ 日       │日      │          │        │  印文二枚│
├──┼────┼─────┼────┼─────┼────┼─────┤
│ 9  │ 戊○○ │ 八十五年 │八十五年│  三萬元  │ 三八九 │  戊○○署│
│    │        │ 一月十八 │十月十八│          │ 三四   │  押一枚  │
│    │        │ 日       │日      │          │        │  印文二枚│
├──┼────┼─────┼────┼─────┼────┼─────┤
│ 10 │ 戊○○ │ 八十五年 │八十五年│  三萬元  │ 三八九 │  戊○○署│
│    │        │ 一月十八 │十一月十│          │ 三五   │  押一枚  │
│    │        │ 日       │十八日  │          │        │  印文二枚│
├──┼────┼─────┼────┼─────┼────┼─────┤
│ 11 │ 戊○○ │ 八十五年 │八十五年│  三萬元  │ 三八九 │  戊○○署│
│    │        │ 一月十八 │十二月十│          │ 三六   │  押一枚  │
│    │        │ 日       │十八日  │          │        │  印文二枚│
├──┼────┼─────┼────┼─────┼────┼─────┤
│ 12 │ 戊○○ │ 八十五年 │八十六年│  三萬元  │ 三八九 │  戊○○署│
│    │        │ 一月十八 │一月十  │          │ 三七   │  押一枚  │
│    │        │ 日       │十八日  │          │        │  印文二枚│
├──┼────┼─────┼────┼─────┼────┼─────┤
│ 13 │ 戊○○ │ 八十五年 │八十六年│  三萬元  │ 三八九 │  戊○○署│
│    │        │ 一月十八 │二月十  │          │ 三八   │  押一枚  │
│    │        │ 日       │十八日  │          │        │  印文二枚│
│    │        │          │        │          │        │          │
├──┼────┼─────┼────┼─────┼────┼─────┤
│ 14 │ 戊○○ │ 八十五年 │八十六年│  三萬元  │ 三八九 │  戊○○署│
│    │        │ 一月十八 │三月十  │          │ 三九   │  押一枚  │
│    │        │ 日       │十八日  │          │        │  印文二枚│
├──┼────┼─────┼────┼─────┼────┼─────┤
│ 15 │ 戊○○ │ 八十五年 │八十六年│  三萬元  │ 三八九 │  戊○○署│
│    │        │ 一月十八 │四月十  │          │ 四○   │  押一枚  │
│    │        │ 日       │十八日  │          │        │  印文二枚│
├──┼────┼─────┼────┼─────┼────┼─────┤
│ 16 │ 戊○○ │ 八十五年 │八十六年│  三萬元  │ 三八九 │  戊○○署│
│    │        │ 一月十八 │五月十  │          │ 四一   │  押一枚  │
│    │        │ 日       │十八日  │      │        │  印文二枚│
├──┼────┼─────┼────┼─────┼────┼─────┤
│ 17 │ 戊○○ │ 八十五年 │八十六年│  三萬元  │ 三八九 │  戊○○署│
│    │        │ 一月十八 │六月十  │          │ 四二   │  押一枚  │
│    │        │ 日       │十八日  │          │        │  印文二枚│
├──┼────┼─────┼────┼─────┼────┼─────┤
│ 18 │ 戊○○ │ 八十五年 │八十六年│  三萬元  │ 三八九 │  戊○○署│
│    │        │ 一月十八 │七月十  │          │ 四三   │  押一枚  │
│    │        │ 日       │十八日  │          │        │  印文二枚│
├──┼────┼─────┼────┼─────┼────┼─────┤
│ 19 │ 戊○○ │ 八十五年 │八十六年│  三萬元  │ 三八九 │  戊○○署│
│    │        │ 一月十八 │八月十  │          │ 四四   │  押一枚  │
│    │        │ 日       │十八日  │          │        │  印文二枚│
│    │        │          │        │          │        │          │
├──┼────┼─────┼────┼─────┼────┼─────┤
│ 20 │ 戊○○ │ 八十五年 │八十六年│  三萬元  │ 三八九 │  戊○○署│
│    │        │ 一月十八 │九月十  │          │ 四五   │  押一枚  │
│    │        │ 日       │十八日  │          │        │  印文二枚│
│    │        │          │        │          │        │          │
├──┼────┼─────┼────┼─────┼────┼─────┤
│ 21 │ 戊○○ │ 八十五年 │八十六年│  三萬元  │ 三八九 │  戊○○署│
│    │        │ 一月十八 │十月十  │          │ 四六   │  押一枚  │
│    │        │ 日       │十八日  │          │        │  印文二枚│
├──┼────┼─────┼────┼─────┼────┼─────┤
│ 22 │ 戊○○ │ 八十五年 │八十六年│  三萬元  │ 三八九 │  戊○○署│
│    │        │ 一月十八 │十一月十│          │ 四七   │  押一枚  │
│    │        │ 日       │十八日  │          │        │  印文二枚│
│    │        │          │        │          │        │          │
├──┼────┼─────┼────┼─────┼────┼─────┤
│ 23 │  戊○○│ 八十五年 │八十六年│  三萬元  │ 三八九 │  戊○○署│
│    │        │ 一月十八 │十二月十│          │ 四八   │  押一枚  │
│    │        │ 日       │十八日  │          │        │  印文二枚│
├──┼────┼─────┼────┼─────┼────┼─────┤
│ 24 │  戊○○│ 八十五年 │八十七年│  三萬元  │ 三八九 │  戊○○署│
│    │        │ 一月十八 │一月十  │          │ 四九   │  押一枚  │
│    │        │ 日       │十八日  │          │        │  印文二枚│
│    │        │          │        │          │        │          │
├──┼────┼─────┼────┼─────┼────┼─────┤
│ 25 │  戊○○│ 八十五年 │八十七年│  三萬元  │ 三八九 │  戊○○署│
│    │        │ 一月十八 │二月十  │          │ 五○   │  押一枚  │
│    │        │ 日       │十八日  │          │        │  印文二枚│
│    │        │          │        │          │        │          │
└──┴────┴─────┴────┴─────┴────┴─────┘


司法院資訊處製作；財團法人民間司法改革基金會備份。
